臺灣桃園地方法院民事判決　　　　　　 94年度勞簡上字第1號
上　訴　人　乙○○
訴訟代理人　楊博堯律師
被上訴人　　丁○○
　　　　　　　　　　　　　2樓
訴訟代理人　劉士昇律師
　　　　　　陳祖德律師
上　一　人
複代理人　　孔菊念律師
上列當事人間請求給付薪資事件，上訴人對於民國93年11月30日
本院中壢簡易庭93年度壢勞簡字第9 號第一審判決提起上訴，於
94年10月6 日辯論終結，本院判決如下：
    主      文
原判決關於駁回上訴人後開第二項之訴及其假執行之聲請部分，
並該部分訴訟費用之裁判均廢棄。
被上訴人應給付上訴人新台幣壹拾壹萬伍仟玖佰參拾參元，及自
民國93年5 月5 日起至清償日止，按週年利率5 ％計算之利息。
其餘上訴駁回。
第一、二審訴訟費用由被上訴人負擔72％，餘由上訴人負擔。
    事實及理由
壹、上訴人主張兩造簽訂中醫師聘僱合約書（下稱系爭合約書）
    ，約定其自民國89年3 月24日起受僱於被上訴人，在桃園縣
    中壢市天晟醫院內擔任中醫師，嗣上訴人於民國90年7 月9
    日至同年月17日請假出國旅遊回國後，被上訴人竟向上訴人
    表示終止雙方之僱傭契約，上訴人乃於同年月18日向天晟醫
    院辦理離職證明，詎被上訴人應給付上訴人之同年6 月份至
    同年7 月8 日止之薪資，被上訴人僅支付新台幣（下同）70
    ,000 元 ，而上訴人之薪資係以診次為計算依據，上訴人於
    90年6 、7 月份之診次，較同年5 月份多出星期日1 次，則
    上訴人90年6 、7 月份之薪資應以同年5 月份之薪資為計算
    基準，上訴人於同年5 月份之薪資為182,480 元，扣除被上
    訴人支付之70,000元，依系爭僱傭契約，被上訴人尚應給付
    上訴人薪資161,141 元。而兩造於系爭合約書期滿均未提出
    不再續約之請求，則依系爭合約書第9 條約定，兩造間之僱
    傭契約應自90年1 月1 日起成為不定期之僱傭契約。又上訴
    人於任職期間多次請假，亦僅有1 次以書面請假，依證人丙
    ○○、訴外人邱美智分別於本院91年度壢勞簡字第16號給付
    薪資事件及本件訴訟中之證詞，足證上訴人在90年7 月9 日
    至同年月17日期間出國旅遊係經被上訴人事前准假，上訴人
    亦自行找人代班，上訴人回國後，本欲銷假上班，惟因被上
    訴人於90年7 月17日表示不願上訴人回去上班，兩造乃合意
    終止僱傭契約，上訴人並無違約自行離職之情形。上開出國
    期間扣除其中2 日例假日後，上訴人實際請假為7 日。被上
    訴人於原審已自認兩造於90年7 月18日合意終止系爭僱傭契
    約，上訴人並於當日取得離職證明書，且被上訴人提出之天
    晟醫院90年8 月21日之通知函，距上訴人離職已逾1 個月，
    可證兩造終止系爭僱傭契約之合意。上訴人既未違約，被上
    訴人不得請求違約金，且系爭合約書第9 條所約定之違約金
    ，顯屬過高，應依民法第252 條規定予以酌減等語。並聲明
    ：一、原判決廢棄。二、被上訴人應給付上訴人161,141 元
    ，及自起訴狀繕本送達之翌日起至清償日止，按週年利率5
    ％計算之利息。
貳、被上訴人則以上訴人之薪資係依據當月之門診次數與所實施
    之診療內容，按一定拆帳比例分別核給報酬額，尚非全以診
    次為計算基準，則90年6 月份，被上訴人應給付上訴人之薪
    資為162,445 元，同年7 月份應付之薪資為39,763元，扣除
    勞、健保費、扣繳所得稅及已支付上訴人之70,000元後，被
    上訴人應給付上訴人之薪資總額應為115,933 元，上訴人以
    同年5 月份報酬作為推計同年6 月、7 月之報酬數額，顯屬
    無稽。又上訴人停診或休診須先徵得被上訴人之同意，而醫
    師均按月排定診次，並應按所排定診次準時看診，如欲請假
    須填寫請假卡，載明起迄期間、日數及事由，親自辦理，且
    應自行覓妥代診醫師，並應於請假卡上簽名後送交批示，經
    被上訴人批准後方完成請假手續，惟上訴人於90年7 月9 日
    至同月17日出國期間，既未向被上訴人請假，亦未委請其他
    醫師代診，造成中醫部門診調度困難。再依中醫師職務特性
    ，上訴人離職仍應經被上訴人之同意，兩造並無終止系爭僱
    傭契約之合意，上訴人雖於事後逕向天晟醫院請領離職證明
    ，惟並未知會被上訴人，系爭離職證明上載之日期，係上訴
    人勞保之退保日期，並非終止系爭僱傭契約之日，上訴人自
    90年7 月6 日後就擅自離職，已違反系爭合約書第5 條約定
    ，依系爭合約書第9 條約定，上訴人如於合約未滿擅自離職
    ，應退回1 個月之薪資作為違約賠償，此1 個月薪資應比照
    勞動基準法第2 條第4 款「平均工資」之計算方式，上訴人
    離職前6 個月之月平均薪資為142,664 元，則被上訴人對上
    訴人享有142,664 元之違約損害賠償債權，經與上訴人之系
    爭薪資債權相抵銷後，上訴人無再給付系爭薪資之義務。系
    爭合約書原約定期限1 年，則兩造間之僱傭契約應自90年1
    月1 日起，依系爭合約書內容沿用1 年，仍為定期之僱傭契
    約。又依證人甲○之證詞，足證上訴人未依規定完成請假手
    續，至證人丙○○之證詞則與事實不符等語資為抗辯，並聲
    明：駁回上訴。
參、兩造不爭執之事實：
    上訴人自89年3 月24日起迄至90年7 月17日止，受僱於被上
    訴人在天晟醫院中醫部擔任中醫師，並無固定薪資，嗣上訴
    人於90年7 月9 日起至同年月17日出國旅遊，之後即未再返
    回天晟醫院中醫部上班，並於同年月19日自行向天晟醫院申
    辦離職證明書，其上記載上訴人任職至同年月18日，而被上
    訴人積欠上訴人自同年6 月至同年7 月8 日之薪資，僅於同
    年7 月5 日給付上訴人70,000元，上訴人於同年6 、7 月份
    實際執行之診次分別為41次及11次。
肆、上訴人主張其於90年6 、7 月份之診次，較同年5 月份多出
    星期日1 次，則其6 、7 月份之薪資應以同年5 月份之薪資
    為計算基準，是以上訴人於同年5 月份之薪資182,480 元，
    扣除被上訴人支付之70,000元，被上訴人尚應給付上訴人薪
    資161,141 元云云，則為被上訴人所否認，辯稱：上訴人在
    90年6 月份之薪資為162,445 元，同年7 月份之薪資為39,7
    63元，扣除勞、健保費、扣繳所得稅及已支付上訴人之70,0
    00元後，被上訴人應給付上訴人之薪資總額應為115,933 元
    等語。經查依系爭合約書第1 條、第11條約定，上訴人之薪
    資係以被上訴人訂定之「醫師執行業務收入拆帳處理要點」
    計算，即係以當月之門診診次與所實施之診療內容，按一定
    比例拆帳，其詳細內容為上訴人當月每次門診次數按次給付
    2,000 元，加計內科健保15％、針灸每人次50元、傷科每人
    次25元，及病患自費部分抽成25％等分別合計，以其總額再
    扣除應給付推拿師之推薦佣金，即為當月應給付上訴人之報
    酬額，而上訴人於90年5 月份之診次共45次、同年6 月份之
    診次共41次、同年7 月份之診次為11次，依上開拆帳方式計
    算，上訴人於90年6 月份得領取之薪資為162,445 元，另同
    年7 月1 日至8 日止，上訴人得領取之薪資為39,763元，扣
    除勞、健保及扣繳所得稅及上訴人已支付之薪資70,000元後
    ，被上訴人積欠上訴人之薪資數額為115,933 元等情，業據
    被上訴人陳述甚明，且有被上訴人於原審提出之上訴人歷次
    薪資明細表、90年月曆各1 件、天晟醫院中醫部門診表、上
    訴人之診次表、門診就診日報表、門診申報業績金額統計月
    報表各3 件、天晟醫院中醫部拆款明細表、ＰＰＦ總表各2
    件附卷可稽，上訴人復未舉證證明上開計算方法有何不實之
    處，且上訴人在90年6 月前亦係根據被上訴人提出之上開拆
    帳方法受領薪資，均未見上訴人提出質疑，再者上訴人不爭
    執之90年6 、7 月份之診次，既低於其於同年5 月份之診次
    ，則上訴人於同年6 、7 月份之薪資額自不可能與同年5 月
    份相同，自應以被上訴人上開計算薪資之方式為可採，是上
    訴人僅因90年6 月份及7 月份較同年5 月份多出星期日1 次
    診次，即主張應以其90年5 月份之報酬作為請求基準，按日
    或按診次推計其在同年6 月份與7 月份之報酬數額云云，要
    與兩造上開依系爭合約書約定計算上訴人薪資額之方法不符
    ，上訴人此部分之主張，自屬無稽。是堪認被上訴人應給付
    上訴人之薪資為115,933 元，上訴人主張其未受領之90年6
    月份、7 月份薪資超過上開數額部分，要屬無據，並不可採
    。
伍、上訴人再主張：其出國期間係經被上訴人事前准假，實際請
    假為7 日，上訴人亦自行找人代班，惟被上訴人於90年7 月
    17日表示不願上訴人回去上班，兩造乃合意終止系爭僱傭契
    約，上訴人並無自行離職之違約情形等語，雖為被上訴人否
    認，抗辯：上訴人自90年7 月6 日後即擅自離職，其於同年
    月9 日至同年月17日出國期間，並未向被上訴人請假，且未
    委請其他醫師代診，兩造亦無終止系爭僱傭契約之合意，上
    訴人違反系爭合約書第5 條約定，依系爭合約書第9 條約定
    ，應退回1 個月之薪資作為違約賠償，上訴人之系爭薪資債
    權經與被上訴人對其之違約損害賠償債權相抵銷後，上訴人
    即無給付系爭薪資之義務，依證人甲○之證詞，足證證人丙
    ○○之證詞與事實不符云云。然查：
一、證人即被上訴人太太甲○雖證稱：伊有協助被上訴人處理中
    醫部門的業務，當時被上訴人請上訴人不要離職，並沒有同
    意讓上訴人休假，上訴人自90年7 月9 日起就未上班，造成
    門診班次大亂，病患抱怨連連，伊一直打電話找上訴人，但
    都找不到，直到同年7 月17日才找到上訴人，才知道上訴人
    已經出國了，上訴人向伊表示她之前就說過只做到7 月6 日
    ，之後是我們的事情，被上訴人及伊均未說過不讓上訴人回
    去上班，伊於同年月18日向被上訴人之秘書「黎姐」表示既
    然上訴人堅持不回來上班，就把她的勞健保停掉云云。惟證
    人甲○為被上訴人之配偶，不論在天晟醫院中醫部之公事或
    私人感情上，均與被上訴人關係密切，而證人丙○○曾受僱
    於被上訴人，業據證人陳哲弘陳證在卷，且為被上訴人所不
    爭執，其與上訴人僅有同事情誼，更與本件訴訟無任何利害
    關係，衡情自無甘冒偽證之風險而做出有利於上訴人之虛偽
    證言之必要或動機，則證人甲○之證詞較之證人丙○○而言
    ，自更欠缺可靠性之擔保，顯有偏頗被上訴人之虞，是對於
    上訴人於系爭出國期間是否請假，及其嗣後究係自行離職或
    遭被上訴人解僱，自應以證人丙○○之證詞為可採，被上訴
    人以證人甲○之證詞來否定證人丙○○之證詞之真實性，自
    無可取。
二、又查依系爭合約書第5 條約定，上訴人不得隨意停止門診，
    其停診或休診須先徵得被上訴人之同意，且依上訴人之89年
    度請假卡記載，上訴人於89年12月11日至同年月15日曾因出
    國請假5 日，經被上訴人於同年11月21日批示核准乙節，有
    系爭合約書及被上訴人提出之上訴人請假卡各1 件存於原審
    卷內足稽，且為上訴人所不爭執，固可認上訴人請假須經過
    一定之程序辦理手續。惟證人丙○○於本院91年度壢勞簡字
    第16號即上訴人訴請訴外人林世惟即天晟醫院給付薪資事件
    審理時，已到庭結證稱：上訴人請假時，伊有在場，當天早
    上8 點半到9 點間，我們在開醫療會議，被上訴人有同意給
    上訴人1 個禮拜的假，現場約4 至5 人，伊跟藍醫師在上訴
    人出國時幫上訴人代班，當時是上訴人要求伊幫她代診，我
    們請假不一定要寫請假卡，可以私下請醫師代班即可等語（
    見上開給付薪資事件卷第40頁），業經本院依職權調閱上開
    給付薪資事件卷查對無誤，證人丙○○於本院審理時亦結證
    稱：伊及藍醫師都曾經以知會及找代班醫師的方式請假，事
    後並沒有補寫請假單，伊是在他們每個禮拜召開的會議中知
    道上訴人在90年7 月9 日至同年月17日期間請假的事，參加
    會議者有醫師、兩造、被上訴人的太太（即甲○）、秘書，
    當時上訴人是在會議當中對著大家說，全體開會的人都聽到
    ，當時上訴人是說要離職，被上訴人及其他醫師勸上訴人不
    要離職，後來被上訴人就表示要讓上訴人休假1 個禮拜，等
    回來再談要離職的事，後來上訴人在她應回來上班的90年7
    月18日打電話告訴伊，她想要回來上班，但被上訴人的太太
    （即甲○）打電話給上訴人，不要她回來，伊雖沒有聽過被
    上訴人或他太太（即甲○）說過不要讓上訴人回來的話，但
    伊有聽到被上訴人的秘書「黎姐」說過他們不會讓上訴人回
    來上班，上訴人出國期間有找伊及藍醫師代班，也是上訴人
    跟他們談代班的費用，伊自90年7 月18日開始頂替上訴人原
    來看診的班等語（見本院94年4 月27日準備程序筆錄），核
    與證人甲○證稱：上訴人好像不喜歡中醫部門的工作環境，
    在90年7 月初就跟伊及被上訴人表示要離職，我們一直挽留
    上訴人，在90年7 月初1 次的晨間會議，上訴人當著全體醫
    師及行政人員的面拍桌子說她只要做到7 月6 日等語（見本
    院94年6 月6 日準備程序筆錄）相符，可知上訴人係在90年
    7 月初之例行性醫療會議中，公開向被上訴人表達欲離職之
    意，但因被上訴人及其他醫師勸說，被上訴人並同意給予上
    訴人自同年7 月9 日起至同年月17日止的休假之情況下，上
    訴人始同意以休假方式代替辭職，並自行商請丙○○及藍醫
    師代班執行其休假期間之門診業務，足見上訴人於系爭出國
    期間，乃因其本係打算辭職之特殊因素，始未事先向被上訴
    人遞出請假卡請假，應堪認定。而依證人丙○○上開陳證內
    容，並參諸訴外人邱美智於本院92年度勞簡上字第7 號給付
    薪資事件中證稱：「我在職的時候擔任藥局組長。請假通常
    是口頭講，然後事後補請假單，如果是本來就知道之事情就
    是先請假」、「她（指上訴人）要出國的事情是很早就說了
    ，當時我還在職，我是做到民國90年6 月底才離職：：：」
    等語（見本院前開給付薪資事件卷第78頁），可知上訴人要
    出國是早已計畫好的行程，則被上訴人同意給予上訴人休假
    之日數自應為上訴人出國之期間，否則上訴人應不可能接受
    被上訴人及其他醫師之勸說打消辭意，是證人陳哲弘所陳：
    被上訴人給予上訴人1 個禮拜的休假等語，應係指上訴人出
    國期間之整個禮拜即9 日之期間無誤。又上訴人回國後既未
    再進入天晟醫院上班，則上訴人回國後未再向被上訴人補遞
    請假單請假，亦屬當然之理。是自難以上訴人於上開出國期
    間無向被上訴人請假之書面紀錄，即謂被上訴人事前未同意
    上訴人休假或上訴人未請假。故堪信上訴人主張其於90年7
    月9 日至同年月17日出國期間，乃經被上訴人事前准假及自
    行找人代班乙節，應堪信實，被上訴人抗辯上訴人未向伊請
    假云云，並不可取。
三、再查上訴人於90年7 月份僅第三個星期日有安排門診，該月
    份之其餘星期六、日均未排定門診，而同年月7 日、8 日即
    係上訴人未有門診之星期六、日乙節，有被上訴人於原審提
    出之90年月曆、天晟醫院中醫部門診表各1 件在卷足憑，足
    見90年7 月7 日、8 日本即為上訴人不用上班之日，而自同
    年月9 日起至同年月17日止，既為被上訴人同意上訴人休假
    之期間，則上訴人自無被上訴人所辯自90年7 月6 日後就擅
    自離職之情形，被上訴人辯稱上訴人自90年7 月6 日後就擅
    自離職云云，顯無足取。復查上訴人於休假回國後，本欲於
    90年7 月18日上班，但因被上訴人之妻於同年月17日打電話
    向上訴人表示不讓上訴人回來上班，「黎姐」亦表示被上訴
    人不會讓上訴人回來上班，而證人甲○為被上訴人之配偶，
    平時亦協助被上訴人處理中醫部門之事務等情，既分別經證
    人丙○○及甲○陳證甚明，上訴人嗣後並自行向天晟醫院申
    請離職證明，有如前述，可知上訴人於90年7 月17日回國後
    ，係先收到被上訴人表示不再僱用上訴人之通知後，始自同
    年7 月18日起未再至天晟醫院上班，嗣後並自行向天晟醫院
    申請離職證明，是堪認兩造對被上訴人解僱上訴人之事已經
    達成合意，則兩造之系爭僱傭契約自因兩造合意而終止，並
    不因兩造之系爭僱傭契約於原約定之期限屆滿後是否變為不
    定期契約而受影響。是被上訴人另抗辯上訴人自90年7 月9
    日起即擅自離職，違反系爭合約書第5 條約定，依系爭合約
    書第9 條約定，被上訴人對上訴人有1 個月薪資之違約損害
    賠償債權云云，要屬無稽，被上訴人進而以並未發生之系爭
    違約損害賠償債權，主張與上訴人之系爭薪資債權相抵銷云
    云，亦屬無據。
陸、綜上所述，上訴人於90年6 、7 月份，對被上訴人僅餘115,
    933 元之薪資債權，而90年7 月7 日、8 日本即為上訴人之
    休假日，上訴人於同年月9 日至同年月17日之出國期間係經
    被上訴人事先准假，惟被上訴人於同年月17日先解僱上訴人
    ，嗣經上訴人以不再至天晟醫院上班並自行申請離職證明來
    表示同意之方式，而合意終止兩造之系爭僱傭契約，被上訴
    人對上訴人並無系爭合約書約定之1 個月薪資之違約損害賠
    償債權，自無從據以對上訴人行使抵銷權，從而上訴人依系
    爭僱傭契約，請求被上訴人給付115,933 元，及自起訴狀繕
    本送達翌日即93年5 月5 日起至清償日止，按週年利率5 ％
    計算之利息，為有理由，應予准許；其逾此數額之請求，則
    無理由，不應准許。原審以上訴人未經被上訴人同意擅自違
    約離職，應依系爭合約書第9 條約定，賠償被上訴人其1 個
    月平均薪資之違約金，系爭薪資債權並因被上訴人主張抵銷
    而不存在，因認被上訴人無給付系爭薪資之義務，而駁回上
    訴人上開應准許部分之請求與其遲延利息及該部分假執行之
    聲請，自有未合，上訴意旨就上開應准許部分指摘原判決不
    當，請求廢棄改判，為有理由，爰由本院予以廢棄改判如主
    文第2 項所示。至原審以上訴人未能舉出其90年6 、7 月份
    之薪資應以同年5 月份薪資為計算基準之證明，自以被上訴
    人提出之薪資計算方式為可採，因認上訴人對被上訴人僅有
    11 5,933元之薪資債權，而駁回上訴人請求超過115,933 元
    與其遲延利息及假執行聲請之部分，經核並無違誤，上訴意
    旨仍執陳詞指摘原判決就此駁回部分不當，請求予以廢棄改
    判，為無理由，應予駁回，爰判決如主文第3 項所示。
柒、本件事證已臻明確，兩造其餘攻擊防禦方法及舉證，核與判
    決結果無影響，爰不一一論述，附此敘明。
據上論結，本件上訴為一部有理由，一部無理由，依民事訴訟法
第436 條之1 第3 項、第449 條第1 項、第450 條、第79條，判
決如主文。
中　　華　　民　　國　　94　　年　　10　　月　　21　　日
                    勞工法庭   審判長法　官　潘進柳
                                     法　官　林望民
                                     法　官　林雯娟
上列正本證明與原本無異
本判決不得上訴
中　　華　　民　　國　　94　　年　　10　　月　　21　　日
                                     書記官　簡維萍
